臺灣彰化地方法院刑事判決
111年度交簡上字第14號
上  訴  人  
即  被  告  黃振維



選任辯護人  葉憲森律師（財團法人法律扶助基金會)
上列上訴人即被告因過失傷害案件，不服本院中華民國110年12
月29日日所為110年度交簡字第1987號第一審刑事簡易判決（起
訴案號：110年度調偵字第268號），提起上訴，本院管轄第二審
合議庭判決如下︰
    主  文
原判決撤銷。
甲○○犯過失傷害罪，處拘役參拾日，如易科罰金，以新臺幣壹仟
元折算壹日。
    犯罪事實
一、甲○○於民國109年7月19日晚間7時28分許，駕駛車牌號碼000
    -0000號自用小客貨車，沿彰化縣埤頭鄉庄子路右方之無名
    路由南往北方向行駛，行經該無名路與庄子路之交岔路口時
    ，本應注意：該路段為未劃設車道線、行車分向線或分向限
    制線之道路，時速不得超過30公里（原判決誤載為40公里）
    ；行經無號誌交岔路口，應減速慢行，作隨時停車之準備；
    並應注意車前狀況，而依當時天候晴、夜間有照明、柏油路
    面乾燥無缺陷、無障礙物且視距良好，並無不能注意之情事
    ，竟疏未注意於此，貿然以每時速約5、60公里之速度超速
    行駛欲通過上開路口。適有陳○欣駕駛自小客車搭載其子黃○
    ○（105年出生，姓名年籍詳卷，兒童黃○○受傷部分已和解，
    未據告訴），沿庄子路由西往東方向行駛至上揭交岔路口，
    亦疏未注意左方車應暫停讓右方車先行，貿然進入上揭路口
    ，兩車閃避不及而發生碰撞，致陳○欣受有頸部扭傷、右側
    髖部下背部挫傷、頭部挫傷等傷害。
二、案經陳○欣訴由彰化縣警察局北斗分局報告臺灣彰化地方檢
    察署檢察官偵查起訴。
    理  由
壹、程序事項
一、依兒童及少年福利與權益保障法第69條規定，不得揭露足以
    識別兒童身分之資訊，而黃○○當時為未滿7歲之兒童，黃○○
    與其母陳○欣之姓名、陳○欣所駕駛車輛之車牌號碼，皆屬足
    以識別兒童身分之資訊，依上規定，應隱匿黃○○及其母陳○
    欣之姓名與車牌號碼。
二、證據能力：本院據以認定犯罪事實之被告以外之人於審判外
    之陳述，除法律另有規定原則上有證據能力者外，檢察官、
    被告甲○○於準備程序時均同意有證據能力，且檢察官、被告
    甲○○、辯護人皆未於言詞辯論終結前聲明異議，本院審酌各
    項證據作成時之狀況，認為並無不可信或不適當之情事，依
    刑事訴訟法第159條之5規定，皆有證據能力。又本案以下所
    引用之非供述證據，並無證據證明係出於違法取得之情形，
    復經本院依法踐行調查程序，亦應具有證據能力。
貳、認定犯罪事實所憑之證據及理由
一、上揭犯罪事實，經被告甲○○坦承不諱，核與告訴人陳○欣指
    訴其因本件車禍受有如犯罪事實欄所示之傷害等情相符，而
    告訴人因本件車禍受有受有頸部扭傷、右側髖部下背部挫傷
    、頭部挫傷等傷害，有彰化基督教醫療財團法人員林基督教
    醫院診斷書（偵字卷第47頁）在卷可佐，復有道路交通事故
    現場圖、道路交通事故調查報告表㈠、㈡-1、案發現場照片（
    偵字卷第23-27頁）存卷為憑。
二、按行車速度，依速限標誌或標線之規定，無速限標誌或標線
    者，行車時速不得超過50公里。但在設有快慢車道分隔線之
    慢車道，時速不得超過40公里，未劃設車道線、行車分向線
    或分向限制線之道路，時速不得超過30公里；行經無號誌之
    交岔路口，應減速慢行，作隨時停車之準備。汽車行駛時，
    駕駛人應注意車前狀況，並隨時採取必要之安全措施。道路
    交通安全規則第93條第1項、第94條第3項分別定有明文。查
    本案發生車禍之交岔路口，未繪設快慢車道分隔線，此有上
    揭道路交通事故調查報告表㈠及現場照片為證，參前揭規定
    ，該路段行車時速不得超過30公里。惟被告於警詢時自承其
    行車時速約50至60公里等語，顯然超速。又依據被告、告訴
    人當時行車方向，可知被告與告訴人同為直行車，被告固為
    右方車，但行經無號誌交岔路口時，仍應減速慢行、作隨時
    停車之準備，卻超速行駛進入路口。另依據上開道路交通事
    故調查報告表㈡-1及現場照片可知，被告駕駛車輛之前車頭
    撞擊告訴人車輛之右後車身，顯然被告超速進入路口而未能
    充分注意路口左右來車。從而，被告違反前揭「不得超速」
    、「行經無號誌之交岔路口，應減速慢行，作隨時停車之準
    備」、「注意車前狀況」等注意義務，其有過失甚明，且與
    本案車禍發生間有因果關係。本件經送鑑定，認為被告駕駛
    自小客貨車，行經無號誌多岔路口，未減速慢行，作隨時停
    車之準備，反而超速行駛，告訴人陳○欣駕駛自用小客車，
    行至無號誌多岔路口，左方車未暫停讓右方車先行，兩車同
    為肇事原因，此有交通部公路總局臺中區監理所彰化縣區車
    輛行車事故鑑定會鑑定意見書為憑（他字卷第29-33頁），
    結論大致同本院認定，亦屬可採。
三、至於告訴人陳○欣之纖維肌痛症，欠缺證據足以使本院毫無
    合理懷疑確信，和本件車禍有相當因果關係：
  ㈠按相當因果關係，係指依經驗法則，綜合行為當時所存在之
    一切事實，為客觀之事後審查，認為在一般情形下，有此環
    境、有此行為之同一條件，均可發生同一之結果者，則該條
    件即為發生結果之相當條件，行為與結果即有相當之因果關
    係。反之，若在一般情形下，有此同一條件存在，而依客觀
    之審查，認為不必皆發生此結果者，則該條件與結果並不相
    當，不過為偶然之事實而已，其行為與結果間即無相當因果
    關係。亦即以所生之結果觀察，認為確因某項因素而惹起，
    又從因素觀察，認為足以發生此項結果，始克當之。最高法
    院94年度台上字第5315號判決意旨可資參照。申言之，相當
    因果關係之「相當性」理論，是以條件因果關係為前提，認
    為並非所有造成結果的條件均係犯罪構成要件相當的條件，
    而是對於結果的發生具有一定程度或然率的條件，始被認為
    結果發生的相當條件。至何謂「相當性」，係指依經驗法則
    ，綜合行為當時所存在的一切事實，為客觀地事後審查，認
    為在一般情形下，有此環境、有此行為的同一條件，均可發
    生同一的結果者，則該條件與結果的發生即具相當性，行為
    與結果即有相當的因果關係。反之，若在一般情形下，有此
    同一條件存在，而依客觀地審查，認為不必皆發生此結果者
    ，則該條件與結果不相當，不過為偶然的事實而已，其行為
    與結果間即無相當因果關係。是關於「相當性」的判斷，雖
    不要求行為之於結果的發生必達「必然如此」或「毫無例外
    」的程度，惟至少具備「通常皆如此」或「高度可能」的或
    然率。有最高法院108年度台上字第127號判決意旨足參。
  ㈡所謂「纖維肌痛症」，又稱為「神秘的病痛症」，是一種臨
    床表現複雜的症候群，致病機轉仍不清楚，可能與中樞神經
    的神經傳導物質失衡有關，包含血清素、多巴胺、兒茶酚胺
    …等，這些神經傳導物質失調可能改變中樞神經的興奮性從
    而影響對於周邊疼痛的感知。此外，心理壓力或環境因素如
    感染、外傷等，亦是可能的成因。有文獻指出心理創傷、壓
    力可能有關聯，但不能確定其因果關係。甚至有許多醫師對
    於纖維肌痛是否算是一種疾病，仍抱持懷疑態度。臨床上某
    些疾病可與纖維肌痛症共存，並無特異性的檢查可以確診纖
    維肌痛症，診斷的首要工作反倒是排除其他類似症狀之疾病
    ，診斷準則依據1990年美國風濕病學會定義，廣泛性疼痛的
    表現影響範圍包含全身身體兩側及腰部上下兩區域，須符合
    身體18個部位中超過11個壓痛點，且時間持續3個月以上，
    於2011年修訂版更加強調核心症狀與全身性的影響，結合疼
    痛指標及症狀嚴重程度量表，前者用於確立全身性、廣泛性
    疼痛，後者用於特定的症狀與嚴重程序來評定患者之功能狀
    態。纖維肌痛症不只影響生理，亦造成嚴重失態，常與憂鬱
    症、失眠…等問題共病，而且像高血壓、糖尿病等慢性病一
    樣不易根治，只能配合臨床醫師治療、規律運動，達到平衡
    的疼痛控制。此有臺北榮民總醫院神經醫學中心、臺大醫院
    神經病衛教資料附卷可參（簡上字卷第55-61頁）。換言之
    ，依目前醫學所知，纖維肌痛症不明瞭之處還很多，診斷只
    能用排除法確認，尤其成因不明，僅能概略得知和心理壓力
    、心理創傷、環境因素如感染、外傷等可能有關聯，但終究
    不能確認因果關係。法律判斷車禍是否造成告訴人纖維肌痛
    症，自然不可能超越現有醫學所知。既然醫學領域大略共識
    是纖維肌痛症，和心理壓力、心理創傷、環境因素如感染、
    外傷等可能有關聯，但不能確認因果關係，則告訴人纖維肌
    痛症是否為本件車禍所致，亦即兩者是否具有相當因果關係
    ，實不無疑問。況且，告訴人陳○欣另對被告提起民事損害
    賠償，請求給付高達新臺幣（下同）1千8百萬餘元（詳告訴
    人當庭陳稱，見簡上卷第38頁），事關重大，尤須慎認。
  ㈢觀察告訴人陳○欣本案車禍前之歷來就醫紀錄：
　　1.於106年10月4日因乘車遇車禍碰撞，上肢鈍傷、急性周邊
      車度疼痛，至員林基督教醫院急診（簡上字卷第147頁）
      。
　　2.於106年10月7日至員林基督教醫院神經外科後續就診，病
      歷記載告訴人主訴頸初次挫傷、右肩初次挫傷、未特定的
      神經根病變，醫師診斷疑其他肌肉痙攣（簡上字卷第159
      頁），後續再於106年10月23日、106年11月6日至同醫院
      骨科診療（簡上字卷第163、165頁）。
　　3.於107年1月8日至員林基督教醫院心臟內科看診，主訴胸
      痛、心絞痛、廣義焦慮症（簡上字卷第167頁）。
　　4.於107年4月4日因「頭暈、頭痛、後頭痛、雙膝酸痛、活
      動酸痛、活動時關節啪啦聲、臏骨軟化」等症狀，至謝天
      中醫診所看診，後續又於107年4月7日、107年4月9日、10
      7年4月14日、107年4月16日、107年4月18日、107年4月19
      日、107年5月5日大略相同的症狀多次看診（簡上字卷第1
      91-193頁）。
　　5.於107年5月1日因「工作性損傷，腰部沈痛，彎腰活動受
      限明顯，肌肉僵硬發板，有沈重感」，至弘生堂中醫看診
      （簡上字卷第135頁）。
　　6.於107年5月24日因「工作受傷，左右膝關節疼痛，上下樓
      梯會痛」，於107年6月21日因「腰背酸痛，下肢肌肉僵硬
      酸痛」，至長春中醫診所看診（簡上字卷第143頁）。
　　7.於109年1月13日、109年1月21日因末稍暈眩至員林基督教
      醫院就診，109年1月29日病歷記載，其暈眩耳鳴已一整年
      ，失眠，頭暈，睡姿改變就頭暈、耳鳴。109年2月4日病
      歷記載失眠（簡上字卷第171-177頁）。
　　8.於109年3月7日因腰痠痛、薦椎酸痛，至謝天中醫診所看
      診（簡上字卷第193頁）。
　　9.本案車禍於109年7月19日後，告訴人至於109年9月3日至1
      09年11月19日因全身痛至中國醫藥大學附設醫院就診計8
      次，經診斷為「纖維肌痛症」，於109年9月10日進行心理
      衡鑑，有創傷壓力症候群，於109年12月11日執行精神治
      療（原審卷第41-58頁）。
    從上述就醫歷程可見，被告在本案車禍發生前，其實還曾經
    發生過車禍，此後屢因不同部位疼痛就醫，另有長期失眠、
    暈眩等症狀。而且最早在109年10月15日，告訴人經診斷為
    纖維肌痛症、創傷後症候群，此有中國醫院大學附設醫院於
    該日開具之診斷證明書（他字卷第41頁）可憑，距離本件車
    禍還不滿3個月。這樣的觀察時間，與前述美國風濕病學會
    定義，廣泛性疼痛的表現時間持續3個月以上，有所不足。
    申言之，如果告訴人確診纖維肌痛症無誤，顯然是將車禍發
    生前的就醫史納入考量，那麼本件車禍是否為引發纖維肌痛
    症之原因，益見可疑。
  ㈣中國醫藥大學認為纖維肌痛症之成因多樣，告訴人所患誘發
    原因，應與車禍事故有關，此有該醫院函文可憑（原審卷第
    41頁）；本院再次函詢誘發原因、如何判斷與本案件車禍事
    故有因果關係，該醫院回覆略以：纖維肌痛症主要以全身慢
    性疼痛為主，原因不明，但許多研究報告說明創傷後症候群
    （PTSD）可以引起纖維肌痛症；因告訴人發生車禍引致心理
    與生理障礙，故無法排除車禍創傷所導致身心障礙因素等語
    （簡上字卷第251頁）。然而這樣的說明，其實和既有醫學
    通見無二致，纖維肌痛症成因不明，只能從時序上的關係，
    謂「可能有關聯，但不能確定其因果關係」。
  ㈤另參以告訴人當庭陳稱：「我被他撞當下抱小孩出來，我是
    被被告罵的，當下我陰影很大，他一直說我是從另外一條路
    出來…被告一下車就拿著手機在錄影，一開始電話打過來就
    是要跟我要車（口語似漏一「號」字），對我心理產生很大
    的負擔，調解時一直質疑我的痛是真的假的，講很多刺激的
    言語加重我的病情…我一開始要求的不多，但被告一句道歉
    都沒有，如果他態度好的話，沒有那麼吊兒郎當的話，我也
    不會請求這麼多…」等語歷歷（簡上字卷第274頁），顯見自
    本件車禍發生起，告訴人和被告商談和解賠償過程中，深感
    挫敗、壓力及不滿。告訴人之所以確診纖維肌痛症，可能還
    夾雜不是車禍事故直接引發的心理因素，其主觀上真誠地將
    纖維肌痛症歸咎於車禍（未必是出於惡意的謊言），亦屬事
    理之常，不足為奇。因此，本件車禍和纖維肌痛症間之因果
    連結，究竟是直接了當的「車禍→纖維肌痛症」？還是曲折
    的「車禍→創傷後症候群→纖維肌痛症」？如果是後者，更要
    釐清「創傷後症候群」是否和車禍有因果關係？或是後續和
    被告互動過程中深感挫敗及壓力所致？在醫學專業所知有限
    前提下，只能說這些事件、現象可能彼此有關聯，但不能確
    定當中的因果關係。上述中國醫藥大學附設醫院之函覆，其
    實就是「無法排除，但也無法正面肯定」因果關係之意，就
    算現為告訴人治療纖維肌痛症之醫師到庭現身說法，也無法
    取代相當因果關係的法學判斷，故無傳喚到庭作證或鑑定之
    必要。總括這些醫學所知、已知，和刑事法律要求「超越合
    理懷疑」地確信兩者有「通常皆如此」或「高度可能」的或
    然率，而得以認定有相當因果關係，其實仍有相當大的差距
    。至於，告訴人當庭具狀表述本案意見，引用臺灣臺南地方
    法院98年度訴字第207號民事判決（簡上字卷第277-279頁）
    ，欲援前例說明，然而民事訴訟要求證據優勢即可認定屬實
    ，但刑事訴訟要求超越合理壞疑的確信才能認定犯罪事實，
    兩者要求的證明門檻，迥然不同，自不能拘束本案認定犯罪
    事實，在本案欠缺參考價值，併此敘明。
  ㈥基於上述，本件車禍和告訴人確診纖維肌痛症，兩者雖有時
    序先後，但兩者間是否存在相當因果關係，囿於醫學研究所
    知極限，仍欠明確。被告既否認車禍造成告訴人纖維肌痛症
    此節，則不待被告提出有利證據，基於「罪證有疑、利於被
    告認定」之原則，即應認定纖維肌痛症，和本案車禍沒有相
    當因果關係。
四、綜上所述，被告自白核與事實相符，可以採信，其犯行事證
    明確，堪以認定，應依法論科。
參、論罪科刑及撤銷原判決之理由
一、核被告甲○○所為，係犯刑法第284條前段之過失傷害罪。
二、被告於車禍發生後，在有偵查犯罪職權之機關或公務員發覺
    其犯罪前，向前往現場處理之警員，承認其為肇事人等情，
    有彰化縣警察局道路交通事故肇事人自首情形紀錄表（原審
    卷第119頁）附卷可參，嗣未逃避裁判，核與自首要件相符
    ，爰依刑法第62條前段規定，減輕其刑。
三、原判決認為被告所涉過失傷害罪證明確，依刑事訴訟法第44
    9條第2項、第3項、第454條第1項，刑法第62條前段、第284
    條前段、第41條第1項前段等規定，量處被告拘役40日，並
    諭知易科罰金之折算標準，固非無見，惟併認為告訴人陳○
    欣因本件車禍所受傷害包含纖維肌痛症，未臻妥適，經詳述
    如前（即貳、三部分），被告上訴指摘此點，為有理由。原
    判決既有無可維持之處，本院應予撤銷改判。
四、爰以行為人之責任為基礎，審酌被告行經交岔路口前未能減
    速慢行，反而超速行駛，且未能充分注意車前狀況，致本案
    車禍發生，造成告訴人受頸部扭傷、右側髖部下背部挫傷、
    頭部挫傷等傷害，所幸未危及生命，但仍有可責之處；而且
    告訴人有左方車未禮讓右方車先行之疏失，換言之，被告之
    過失非本案車禍發生之唯一因素，違反注意義務之程度並非
    重大；兼衡被告於犯後坦承犯行，但告訴人求償金額達1千8
    百萬元，雙方認知差距極大，故未能成立調解、和解，賠償
    告訴人，而被告已就告訴人之子黃○○受傷部分成立調解，並
    履行賠償，有彰化縣埤頭鄉調解委員會調解書存卷可查（他
    字卷第35頁），顯見被告並非消極拒絕賠償車禍所造成之一
    切損害，未能據此認定其犯後態度不佳；並斟酌被告前無犯
    罪科刑紀錄，有臺灣高等法院被告前案紀錄表為證，素行良
    好；暨衡量被告自述學歷為高職畢業、任美髮師之智識程度
    、經濟生活狀況等一切情狀，量處如主文第二項所示之刑，
    並諭知易科罰金之折算標準。
據上論斷，應依刑事訴訟法第455條之1第1項、第3項、第369條
第1項前段、第364條、第299條第1項前段，刑法第284條前段、
第62條前段、第41條第1項，刑法施行法第1條之1第1項，判決如
主文。
本案經檢察官吳曉婷偵查起訴，檢察官楊閔傑到庭執行職務。
中　　華　　民　　國　　111 　年　　8 　　月　　24　　日
                  刑事第二庭   審判長法官  葉明松
                               法      官  陳怡潔
                               法      官  王祥豪
以上正本證明與原本無異。
本件不得上訴。
中　　華　　民　　國　　110 　年　　8 　　月　　18　　日
                               書  記  官  吳芳儀
附錄本案論罪科刑法條全文：
刑法第284條
因過失傷害人者，處一年以下有期徒刑、拘役或十萬元以下罰金；致重傷者，處三年以下有期徒刑、拘役或三十萬元以下罰金。